【裁判字號】    98,上,5
【裁判日期】    980603
【裁判案由】    履行契約等
【裁判全文】
臺灣高等法院民事判決                     98年度上字第5號
上  訴  人  國立陽明大學附設醫院（原名行政院衛生署宜蘭醫院）
法定代理人  乙○○
訴訟代理人  楊德海律師
被  上訴人  泛佑醫療儀器有限公司
法定代理人  甲○○
訴訟代理人  林麗珍律師
            徐正坤律師
            林雅慧律師
上列當事人間履行契約等事件，上訴人對於中華民國97年11月21
日臺灣宜蘭地方法院95年度訴字第251號第一審判決提起上訴，
經本院於98年5月20日言詞辯論終結，判決如下：
    主  文
原判決廢棄。
被上訴人在第一審之訴及假執行之聲請均駁回。
第一、二審訴訟費用由被上訴人負擔。
    事實及理由
一、被上訴人泛佑醫療儀器有限公司（下稱被上訴人）起訴主張
    ：
（一）伊與上訴人國立陽明大學附設醫院（下稱上訴人）於民國
      （下同）92年7月3日簽訂「全自動生化分析儀及試劑合作
      案」合約書（下稱系爭合約），合約期限為92年7月13 日
      至95年7月12 日止，由伊提供上訴人符合招標規格表全新
      之全自動生化分析儀，含安裝接電配線及電腦連線，以及
      該儀器之維護保養，並提供原廠檢驗試藥及所有輔助耗材
      （合約第3條） ；雙方並約定計價款之分配比例為：院方
      （即上訴人）分配65.2%，廠商（即伊）分配34.8%。兩造
      簽訂系爭合約後，伊即依約交付儀器與試劑，並按月開立
      發票請款，上訴人均如期支付。未料於94年11月29日伊竟
      接獲上訴人所發94宜醫總字第6735號函，表示中央健康保
      險局自93年起暫以健保暫付款計算，系爭合約應採浮動方
      式計價，伊已溢領新台幣（下同）1,493,586元，要求伊
      擇日到院繳款或由上訴人逕行按月扣款，遭伊拒絕。
（二）系爭合約自92年8月迄至95年7月止，總點數為62,463,670
      點，按兩造所約定之分配比例，伊應受分配點數為21,737
      ,343 點；惟上訴人僅給付至95年1月之部分費用，自95年
      2月起至95年7月12日合約屆滿日止，未給付任何款項，合
      計上訴人應給付伊之合約計價款為3,951,227元 （見原審
      卷第45頁附表一）。
（三）本件計價款應按每點1元為計價基準：
   1、依系爭合約第8條規定「付款辦法：(一)檢驗費用之核算：1
      、單一檢驗項目費用：按健保核定給付價為計算基準，健
      保核定給付價異動時亦隨之異動。……」，上開約定所謂
      「健保核定給付價」，應係指全民健康保險醫療費用支付
      標準之支付點數（原証7） ，而系爭合約檢驗項目之支付
      點數迄今未調整，故本件並無「健保核定給付價異動」之
      情事。另行政院衛生署84年2月28日衛署健保字第8401078
      3號 函規定全民健康保險醫療費用支付標準每點支付金額
      為1元（原証15即原審卷第185-187頁），上訴人自應依每
      點1元之固定點值計價。縱使行政院衛生署上開第8401078
      3號 函業經公告不再適用，中央健康保險局改採總額給付
      制，但因上訴人之招標文件是採用按中央健康保險局核定
      之點數以每點1元計價，即不得變更兩造之合意。
   2、上訴人雖主張係採浮動點值之計價方式，但查「總額預算
      支付制度」於兩造簽約前之91年7 月已實施，惟上訴人並
      未曾向伊主張每月給付之費用係採浮動點值或暫付款等方
      式計算，日後仍有可能扣回之情事等情，且自 92年7月13
      日至94年11月29日約2年6個月之合約期間，上訴人均按每
      點1元計算應給付伊之合約費用（見原審卷第73-78頁），
      竟於合約期限將屆前，始以總額支付制度與浮動點值等為
      由逕予扣款，致伊喪失終止合約或通知上訴人調整合約價
      之機會，造成伊損失之擴大，上訴人顯有違反誠信原則。
   3、再參諸系爭合約附件「生化分析儀合作細則」中「三、合
      作方式……2.各項檢查之付費標準＝各項檢查的健保給付
      標準×分配比例」，及附件 「HITACHI 7170A生化分析儀
      規格」中「三、合作方式：依機器實際分析數分配比例：
      院方實際的使用分析數×各項檢查之付費標準＝院方付予
      廠方之實際費用。1.實際的使用分析數，依儀器上之計算
      器為準，需扣除品管、校正、Recheck 之分析總數為準。
      2.各項檢查之付費標準＝各項檢查的健保給付標準×分配
      比例。」之規定，顯係以上訴人給付伊之分配比例為標的
      ，縱上訴人嗣後因健保採總額支付制度而減少收入，亦不
      得以此為由扣減伊之費用。況依上開附件「HITACHI 717
      0A生化分析儀規格」規定「1.實際的使用分析數，依儀器
      上之計算器為準」，並以此為計算應給付伊費用之依據，
      然從儀器之計算器根本無法區分住院或門診之檢驗，亦無
      法區別何者為健保或自費，合約中亦僅約定按檢驗次數計
      算，而未就住院、門診、健保、自費等另為約定，故本件
      之計價顯與健保給付之浮動點值等制度無關，而應以固定
      點值為準。
   4、再查，上訴人93年12月28日檢驗合作招標案中，招標文件
      所附之檢驗合作案合約書第9條「付款辦法」規定：「(一)
      檢驗費用之核算：1.單一檢驗項目費用：按健保核定浮動
      點值付價為計算基準，以各月核定之浮動點值乘以各單項
      檢驗項目之點數作為各單項項目之費用。健保核定給付價
      異動時亦隨之異動。（健保及自費項目須分開計數）……
      」（見原審卷第85頁） ，其使用之文字與系爭合約第8條
      「按健保核定給付價為計算基準」顯有不同，足見兩造約
      定費用之計算方式確為固定點值。
   5、中央健康保險局雖採總額支付制，但有關總額支付制度、
      浮動點值或暫付款等，均屬健保體制中上訴人與中央健康
      保險局就醫院醫療費用與中央健康保險局間之協議，該協
      議之內容不及於伊與上訴人間系爭合約，伊應不受其拘束
      。
（四）退而言之，縱認本件應按總額支付制度給付費用，亦應以
      中央健康保險局所提供之資料，按平均點值為計價標準，
      並應區分健保及自費而有不同之費用：
   1、依據中央健康保險局台北分局96年6月13日健保北費一字第
      0960027503號函說明所載：「三、……93年度無法計算每
      季之門診住診個別點值亦未分浮動、非浮動部門，採整體
      評估方式給付。 4、民眾自付部分負擔依規定屬特約院所
      代收性質仍須計算點值，即院所實質收入＝該院平均點值
      ×〔向中央健康保險局申請醫療費用點數－不合規定核減
      點數＋部分負擔〕。」（見原審卷第276頁反面） ，及96
      年7月10日健保北費一字第0963000405號函說明所載：「
      三、……醫院部門自91年7 月起實施總額預算，依全民健
      康保險醫事服務機構醫療服務審查辦法辦理醫療服務點值
      結算，目前已結算至95年第4 季在案。前開服務點數係指
      該院申報點數及民眾自付部分負擔之合計。四、有關各年
      度浮動、非浮動部門及門、住診部門其點值分開或單一點
      值計算，須依全民健康保險醫療費用協定委員會（下稱費
      協會）決議辦理。其計算方式依不同部門訂定操作型定義
      ，非依支付標準訂定之，綜上，檢驗項目應視該案件歸屬
      部門別案件類別區分浮動或非浮動，無法明確定義單一檢
      驗項目點值。」 ，暨附件點值表之附註3記載：「平均點
      值：該院實質收金額/該院分攤後核定醫療費用」 （見原
      審卷第286、288頁），可知中央健康保險局並非按浮動點
      值或固定點值給付上訴人檢驗費用，而係按平均點值計算
      ，且未區分門診及住院。故上訴人主張應區分門診及住院
      ，並稱中央健康保險局台北分局95年11月23日健保北費一
      字第09501177060號函檢送之93年第1季至95年第1 季之核
      定費用表（見原審卷第124頁） 誤以平均點值計算云云，
      顯與事實不符。
   2、又所謂「自費」與「自付部分負擔」並非相同，「自費」
      係指未參加健保之民眾自費就醫或民眾自費體檢，「自付
      部分負擔」則係指參加健保之民眾須負擔部分醫療費用。
      上訴人以民眾自行負擔之費用係先由醫療院所代為收取，
      經中央健康保險局審查後再將已代收之費用扣除後支付予
      醫療院所，故伊將民眾自行負擔費用應予列入即有重複計
      算之誤云云，實屬將「自費」與「自付部分負擔」混淆，
      委不足取。參以上訴人93年12月28日檢驗合作招標案中，
      檢驗合作案合約書第9條 付款辦法已規定將健保及自費項
      目分開計數（見原審審卷第85頁），足徵健保及自費二者
      計價方式確有不同，自應分別以觀。
   3、再本件不論依平均點值或浮動點值計算，均未算入自費檢
      驗收入，故伊認依點值調整合約款並非合理。
（五）即使按總額支付制度給付費用，93年醫院總額挹注款亦應
      納入計算：
   1、依中央健康保險局回覆上訴人平均點值表中，93年度年平
      均點值為0.00000000，惟此包含93年度醫院總額挹注經費
      33,933,294元在內，而該挹注款乃因上訴人初始推行總額
      支付制度點值之減低而造成費用收入減少，因此而予以挹
      注，故93年度平均點值本應為0.00000000，挹注經費33,9
      33,294元後約增加0.00000000，平均點值方為0.00000000
      ，則此部分為上訴人之收入，自應納入計算。
   2、雖上訴人主張兩造簽約時SARS風暴已解除，故SARS歸墊款
      之挹注與系爭合約無涉，不應列入計算云云。查伊歷次書
      狀已敘明上訴人與中央健康保險局間約定效力不及系爭合
      約，惟上訴人堅稱應於總額預算支付制度下計算給付費用
      ，卻又主張該挹注款不應列入計算，顯有前後矛盾；且該
      挹注款既為上訴人之收入，自無剔除之理。況依上訴人所
      言，中央健康保險局核定之點值降低時，伊須分攤上訴人
      之虧損，然上訴人收入增加時，即主張將伊排除，顯違誠
      信原則。
（六）聲明：
   1、上訴人應給付被上訴人3,951,227元 整及自本狀繕本送達
      之翌日起至清償日止按週年利率百分之五計算之利息。
   2、願提供擔保請准予假執行。
二、上訴人則以：
（一）依據系爭合約第8條付款辦法明定單一檢驗項目費用依「
      健保核定給付價」為計算標準，並非被上訴人所稱每點1
      元：
   1、系爭合約第8條 規定：「付款辦法（參照合作細則）：(一)
      檢驗費用之核算： 1、單一檢驗項目費用：按健保核定給
      付價為計算基準，健保核定給付價異動時亦隨之異動。」
      。又依全民健康保險法第50條規定：「保險醫事服務機構
      應依據醫療費用支付標準及藥價基準，向保險人申報其所
      提供醫療服務之點數及藥品費用。保險人應依前條分配後
      之醫療給付費用總額經其審查後之醫療服務總點數，核算
      每點費用，並按各保險醫事服務機構經審查後之點數，核
      付其費用。門診藥品費用經保險人審查後，核付各保險醫
      事服務機構，其支付之費用超出前條預先設定之藥品費用
      總額時，其超出部分之一定比例應自當季之門診醫療給付
      費用總額中扣除，並於下年度調整藥價基準。」，再依97
      年修正前之全民健康保險醫療費用支付標準第8條規定（
      現行第7條 ）：「本標準各診療項目支付費用一律以點數
      計算，每點金額由主管機關定之。」，足證兩造合約所謂
      之「健保核定給付價」，係指各該合作檢驗項目按「全民
      健康保險醫療費用支付標準」所規定之點數申報後，由中
      央健康保險局核定每點之點值，再按中央健康保險局審查
      後之點數，實際核付之費用。由於中央健康保險局實際審
      查及結算核定應給付之醫療費用，需較長之時間，故中央
      健康保險局一般作業方式，均係於各醫療院所申報點數後
      ，由中央健康保險局暫時先按每月一定點值乘以點數而為
      支付，稱為「暫付款」，俟將來中央健康保險局各該年度
      醫院總額支付費用結算審查核定實際之點值及點數出爐後
      ，暫付款如有超出結算額，各醫療院所則需返還。
   2、依中央健康保險局95年12月22日健保醫字第0950032903號
      函說明二：「查所詢尿素氮等37項檢驗項目，可對照全民
      健康保險醫療費用支付標準項目者僅33項，其支付點數詳
      如附件，上開支付點數自健保開辦至今，並無調整。」，
      且依上揭函之附件已明確說明被上訴人請求函查檢驗項目
      係「支付點數」，而非該點數之點值，更非健保核定給付
      價每點1元計價。則依最高法院17年上字第1118號 判例意
      旨：「解釋契約，固須探求當事人立約時之真意，不能拘
      泥於契約之文字，但契約文字業已表示當事人真意，無須
      別事探求者，即不得反捨契約文字而更為曲解。」，本件
      兩造間就單一檢驗費用之計價明示依「健保核定給付價」
      作為計價依據，並未約定以固定點值計算，亦未約定每點
      1元 ，自應依健保最後就檢驗費核定之給付價做為計價依
      據。至於行政院公共工程委員會之調解建議書所稱：「所
      謂之健保核定給付價，應指醫療費用支付標準之支付點數
      。」，則點數如何計價？每點點數之價額為何？均不明確
      且缺乏依據，反而無法計算。查中央健康保險局於 91年7
      月間已實施總額預算制，改為回溯性計價方式，故健保核
      定價自應依中央健康保險局回溯性計算方式，以浮動點值
      核算每點費用。
（二）本件檢驗項目費用依全民健康保險法第50條第1項 規定採
      回溯性計價方式並依中央健康保險局台北分局之浮動點值
      作為兩造間計價依據：
   1、依中央健康保險局95年11月16日健保醫字第0950030100號
      函說明謂：「二、查全民健康保險法第50條第一項規定，
      保險醫事服務機構應依據醫療費用支付標準及藥價基準，
      向保險人申報其所提供醫療服務之點數及藥品費用。另同
      法同條第二項規定，保險人應依前條分配後之醫療給付費
      用總額經其審查後之醫療服務總點數，核算每點費用；並
      按各保險醫事服務機構經審查後之點數，核付其費用。三
      、按上述規定，國內全民健康保險之總額支付制度為上限
      制總額，每點支付金額係依據全民健康保險醫療費用協定
      委員會預先設定之年度預算總額，採回溯性計價方式，由
      預算總額除以實際總服務量（點數）而得之。至於固定點
      值及浮動點值等項，除藥品費用依據全民健康保險藥價基
      準固定點值支付，及部分應鼓勵或保障項目，由本局會同
      相關醫事團體討論，報請費協會備查，並以固定點值支付
      外，其他醫療服務依前述回溯性計價方式計算浮動點值以
      支付醫療費用。」，故系爭合約第8條 所規定「按健保核
      定給付價」為計算基準，係指回溯性計價方式以浮動點值
      乘以點數作為付款基準。此參照中央健康保險局95年12月
      22日健保醫字第0950032903號函說明三：「依全民健康保
      險法第47條規定略以：本保險每年度醫療給付費用總額，
      由主管機關擬訂範圍，報請行政院核定。復查同法第50條
      規定略以：保險醫事服務機構應依據醫療費用支付標準向
      保險人申報其所提供醫療服務點數，保險人應依分配後之
      醫療給付費用總額經其審查後之醫療服務總點數，核算每
      點費用。故自92年醫院總額實施後，醫院須暫按本保險醫
      療費用支付標準項目暨點數申報，本局每季亦依健保法第
      50條規定，核算每點費用，每點費用乘以審查後點數，始
      為核付之費用。」自明。
   2、按中央健康保險局西醫醫院總額點值給付將全省區分為台
      北、北區、中區、南區、高屏、東區等單位，每一區之門
      診、住院、門住診之點值均不相同 （見原審卷第162頁）
      ，上訴人之健保給付係屬於台北區之浮動點值核算每點費
      用。惟中央健康保險局台北分局95年11月23日健保北費一
      字第0950117706號函所檢送93年第1季－95年第1季之核定
      費用表卻誤以平均點值計算（見原審卷第124頁） ，蓋因
      平均點值係將浮動點值加上非浮動點值，自不得作為本件
      計算兩造點數之基礎。
   3、被上訴人主張健保民眾分擔自付額部份亦應再列入計算云
      云，按依全民健康保險法第33條、第35條規定，民眾就醫
      須繳納自行負擔費用，由醫療院所先行代為收取，各醫療
      院所於次月20日前將民眾就醫所發生之醫療點數向中央健
      康保險局申報請領（包含已收取之民眾自行負擔部份），
      中央健康保險局依分配後之醫療給付費用總額按各保險醫
      事服務機構經審查後之點數計算出金額，再將醫療院所已
      代收之民眾自行負擔費用扣除後支付給醫療院所，有行政
      院衛生署95年4月17日衛署健保字第0952600141號函 核定
      93年度醫院總額挹注款撥付方式為證 （見原審卷第166頁
      ），故被上訴人此部分主張，即有重複計算之誤。
   4、又被上訴人主張93年度醫院總額挹注經費33,933,294元亦
      為收入，應納入計算云云（見原審卷第136、244頁），然
      依行政院衛生署95年4月17日 衛署健保字第0952600141號
      函就93年醫院總額挹注款共計58.69億元 ，其中包含SARS
      歸墊款31.58億元及93年未支用款27.11億元，該SARS歸墊
      款，係因國內於92年1-6 月間發生SARS風暴造成民眾就醫
      恐慌，致所有醫院收入頓減，行政院衛生署為了彌補國內
      各醫院該SARS期間之困境，將節餘之防治SARS經費挹注撥
      款補助各醫院該期間之損失，有行政院衛生署95 年4月17
      日衛署健保字第0952600141號函 為證（見原審卷第165頁
      ）。惟被上訴人係於92年7 月始與伊簽約，簽約時SARS風
      暴已解除，故該SARS歸墊款之挹注與系爭合約無涉，自不
      應列入；又93年醫院總額挹注款之93 年未支用款27.11億
      部份，亦係補助醫院之費用，該費用並非在中央健康保險
      局核定浮動點值之範圍，亦不應列入。
（三）又依行政院衛生署公告91年5月8日衛署健保字第09100339
      54號函公告：「一、全民健康保險醫院醫療給付費用，係
      指全民健康保險給付特約醫院之門診及住院診療服務，藥
      事服務及預防保健服務等項目之費用。上述醫院，係指向
      地方衛生主管機關登記為醫院之特約醫事服務機構。二、
      本署84年2月28日衛署健保字第84010783號 函所定全民健
      康保險醫療費用支付標準每點支付金額為新台幣1元 乙節
      ，自91年7月1日起不適用於前述醫院醫療服務之項目。」
      （見本院卷第13頁），可知全民健康保險醫院醫療給付費
      用係依全民健康保險法第49條、第50條規定改採總額支付
      方式辦理。故行政院衛生署84年2月28日衛署健保字第840
      10783號函，每點1元之支付標準自91年7月1日起即不再適
      用，原審仍援用並以每點1元 作為中央健康保險局之健保
      核定給付之費用，自有違誤。
（四）再參以中央健康保險局台北分局98年4月3日健保北費一字
      第0983000225號函文內容：「三、依全民健康保險醫事服
      務機構醫療服務審查辦法第十條之一略以：『實施總額預
      算部門之醫事服務機構，申報之醫療服務點數其每點支付
      金額之計算，以當季結束後第三個月底前核定之當季及前
      未核定季別之醫療服務點收計算為原則……。』，另各年
      度浮動、非浮動部門需依費協會決議辦理。醫院部門自91
      年7 月起實施總額預算，爰此，該醫院每點支付金額依上
      開費協會訂定之操作定義辦理。」（見本院卷第78頁），
      亦可知伊自91年7月起即不適用每點1元之規定。
（五）伊申報92年度之醫療費用，中央健康保險局係於94年5月4
      日始核定完畢，並追扣1,877,430元，93 年、94年度則於
      95年6月8日核定完成，並追扣54,794,051元，此有中央健
      康保險局台北分局94 年5月4日健保北門字第094000642號
      函、95年6月8日健保北費一字第0953000496號函足證（見
      本院卷第97、98頁），故伊於94年度健保核定給付價確認
      後，即通知被上訴人，並非長達2年6月未有不同意見。
（六）聲明：
   1、被上訴人之訴及假執行之聲請均駁回。
   2、如受不利判決，願供擔保請准免於假執行。
三、本件原審判命上訴人應給付被上訴人3,951,227元整及自 95
    年9月2日起至清償日止按年息百分之五計算之利息。上訴人
    不服，提起上訴，上訴聲明：（一）原判決命上訴人給付部
    分，及該部分假執行之宣告暨訴訟費用之裁判均廢棄。（二
    ）前開廢棄部分，請求駁回被上訴人在第一審之訴及其假執
    行之聲請。（三）如受不利之判決，願提供擔保請准免予假
    執行。被上訴人答辯聲明：上訴駁回。
四、兩造不爭執之事項：（見原審卷第369、370頁）
（一）兩造於92年7月3日簽訂系爭合約，約定合約期限為92年 7
      月13日至95年 7月12日止，由被上訴人提供符合招標規格
      表全新之全自動生化分析儀，含安裝接電配線及電腦連線
      ，以及該儀器之維護保養，並提供原廠檢驗試藥及所有輔
      助秏材予上訴人。
（二）兩造約定計價款之分配比例為：上訴人分配65.2% ，被上
      訴人分配34.8%。依系爭合約，自92年8月迄95年7 月止總
      點數為62,463,670點，而被上訴人受分配比例為34.8％，
      即21,737,343點。
（三）上訴人於94年11月29日通知被上訴人，稱中央健康保險局
      92年醫院總額支付點值業已結算，另93年起暫以健保暫付
      款計算，被上訴人溢領1,493,586元 ，請被上訴人擇日到
      院繳款或由上訴人逕行按月扣款。
（四）上訴人僅給付被上訴人95年1月份之部分費用，且自95年2
      月起迄95年7月12 日系爭合約屆滿日止，均未再給付被上
      訴人任何款項，合計被上訴人已向上訴人領取17,786,116
      元（見原審卷第296、311頁）。
（五）被上訴人曾向行政院公共工程委員會申請調解，經採購申
      訴審議委員會於95年5月29 日提出調解建議，然上訴人不
      接受，雙方調解不成立。
      以上事實，並有兩造不爭執為真正之全自動生化分析儀及
      試劑合作案合約書（見原審卷第7-27頁），生化分析儀合
      作細則（見原審卷第265、266頁），行政院衛生署宜蘭醫
      院94年11月29日九四宜醫總字第6735號函暨全自動生化分
      析儀及試劑合作案貨款明細表（見原審卷第28、29頁），
      行政院公共工程委員會95年5月29日工程訴字第095001988
      70號函檢送「全自動生化分析儀及試劑合作」履約爭議調
      解事件（調0000000） 調解建議、行政院國軍退除役官兵
      輔導委員會台北榮民總醫院95年6月15日北總補字第09500
      11176號函、行政院衛生署宜蘭醫院95年7月5日之95 宜醫
      總字第3886號函、行政院公共工程委員會95年8月1日工程
      訴字第09500288490號函 檢送「全自動生化分析儀及試劑
      合作」履約爭議調解不成立證明書（調0000000）、95年1
      1月2日工程訴字第09500408230號函足稽（見原審卷第36-
      45、114頁），並經兩造不爭執，自堪信為真。
五、被上訴人主張兩造間檢驗費用之核算，因系爭合約檢驗項目
    之支付點數自健保開辦迄今未曾調整，而全民健康保險醫療
    費用支付標準每點金額為1元，亦經行政院衛生署84年2月28
    日衛署健保字第84010783號公告在案，檢驗費用應按健保所
    核定之點數以每點1元 計價，然此已遭上訴人所否認，並以
    前詞置辯，是本件應審酌之要點應為 （一）系爭合約第8條
    所約定之「健保核定給付價」是否應採每點1元 之固定值計
    算? 上訴人所辯應按中央健康保險局回溯性計算方式，以浮
    動點值核算每點費用，是否可採? 應否區分健保與自費? 住
    院及門診? （二）93年醫院總額挹注款及SARS歸墊款是否應
    納入計算? （三）上訴人主張本件已經溢付款項，可資扣抵
    ，故伊已無庸再為給付，是否有理由?
    茲分別論述如下：
（一）系爭合約第8條所約定之「健保核定給付價」是否應採每
      點1元之固定點值計算？上訴人所辯應按中央健康保險局
      回溯性計算方式，以浮動點值核算每點費用，是否可採?
      應否區分健保與自費？住院及門診?
   1、按解釋契約，固須探求當事人立約時之真意，不能拘泥於
      契約之文字，但契約文字業已表示當事人真意，無須別事
      探求者，即不得反捨契約文字而更為曲解（參見最高法院
      17年上字第1118號判例要旨）。查系爭合約第8條明定「
      單一檢驗項目費用：按健保核定給付價為計算基準，健保
      核定給付價異動時亦隨之異動」，依文義解釋可知系爭檢
      驗費用之核算乃繫於健保所核定之給付價。而依據97年修
      正前全民健康保險醫療費用支付標準第8條（現行第7條）
      規定「本標準各診療項支付費用一律以點數計算，每點金
      額由主管機關定之」，顯然健保核定給付價係指各檢驗項
      目按全民健康保險醫療費用支付標準所規定之點數申報，
      由中央健康保險局核定每點點值，再按中央健康保險局審
      查後之點數，實際核付之費用。由於中央健康保險局之審
      查及結算核定需較長時間，中央健康保險局一般作業方式
      係先按每月一定點值乘以點數給付暫付款，俟日後各年度
      總額支付費用結算審查核定實際之點值及點數後，暫付款
      如有超出結算額再要求醫院返還，故在中央健康保險局審
      查及結算核定之前所為之給付係屬暫付款性質，此一事實
      為兩造所明知，並於系爭合約第8條中明定檢驗費用隨健
      保核定給付價而異動。故縱使上訴人與中央健康保險局間
      就申請給付醫療費用之約定，係屬債之關係，亦因系爭合
      約第8條之約定而間接及於被上訴人，故被上訴人主張檢
      驗費用之計價不受上訴人與中央健康保險局之間有關醫療
      費用支付之合約效力，應非可採。
   2、次查，「本保險每年度醫療給付費用總額，由主管機關於
      年度開始六個月前擬定其範圍，報請行政院核定。」、「
      保險醫事服務機構應依據醫療費用支付標準及藥價基準，
      向保險人申報其所提供醫療服務之點數及藥品費用。保險
      人應依前條分配後之醫療給付費用總額經其審查後之醫療
      服務總點數，核算每點費用，並按各保險醫事服務機構經
      審查後之點數，核付其費用。」、「第47條至第50條之規
      定得分階段實施，其施行日期，由主管機關定之，未施行
      前，醫療費用支付標準之每點支付金額，由主管機關定之
      。」，全民健康保險法第47條、第50條、第54條分別定有
      明文。行政院衛生署並依上開規定於84年2月28 日以衛署
      健保字第84010783號函明定「全民健康保險醫院費用支付
      標準每點支付金額為新台幣1元」（見原審卷第185頁），
      據此可知自84年2月28日 以後醫事服務機構之醫療給付費
      用係依據經中央健康保險局審查後之點數，按每點1元 之
      標準支付醫療給付費用。
   3、惟行政院衛生署日後分別以89年4月6日衛署健保字第8901
      3510號、90年5月29日衛署健保字第090003624號公告就每
      點金額為1 元明示不適用於中醫門診醫療服務西醫基層醫
      療服務（見原審卷第186、187頁），而中央健康保險局並
      自91年7月1日起實施總額預算支付制度，行政院衛生署並
      已於91年5月8日以衛署健保字第0910033954號公告「主旨
      ：公告全民健康保險醫院醫療給付費用，自91年7月1日起
      ，依全民健康保險法第49條及第50條總額支付之規定辦理
      ……。公告事項：一、……。二、本署84年2月28 日衛署
      健保字第84010783號函所定全民健康保險醫療費用支付標
      準每點支付金額為新台幣1元乙節，自91年7月1 日起不適
      用於前述醫院醫療服務之項目。」（見本院卷第35頁），
      上開每點1元之支付標準自91年7月1 日起不再適用於上訴
      人部分，亦經中央健康保險局台北分局函覆本院，有該局
      98年4月3日健保北費一字第0983000225號函可稽（見本院
      卷第78頁），兩造訂約之時間既在91年7月1日以後，上訴
      人與中央健康保險局之間有關健保核定給付價之異動應有
      適用，被上訴人主張兩造所約定之檢驗項目應排除在外而
      不予適用，顯非可採。
   4、再查有關系爭檢驗項目，對照「全民健康保險醫療費用支
      付標準」，其支付點數自健保開辦迄今，並無調整，有中
      央健康保險局95年12月22日健保醫字第0950032903號函可
      參（見原審卷第143頁） ，據此可知系爭合約之檢驗項目
      並無支付點數異動之問題。但有關每點支付金額部分（亦
      即每點之點值），依據中央健康保險局95年11月16日健保
      醫字第0950030100號函稱「三、按上述規定，國內全民健
      康保險之總額支付制度為上限制總額，每點支付金額係依
      據費協會預先設定之年度預算總額，採回溯性計價方式，
      由預算總額除以實際總服務量（點數）而得之。至於固定
      點值及浮動點值等項，除藥品費用依據全民健康保險藥價
      基準固定點值支付，及部分應鼓勵或保障項目，由本局會
      同相關醫事團體討論，報請費協會備查，並以固定點值支
      付外，其他醫療服務依據前述回溯性計價方式計算浮動點
      值以支付醫療費用。……」等語 （見原審卷第117頁），
      可知在採取健保總額支付制度（即上限制總額），且點數
      未調整之前提下，就每點之支付金額係依據費協會預先設
      定之年度預算總額，採回溯性計價方式，由預算總額除以
      實際總服務量（點數）而得之。且除特定項目經費協會備
      查准許按固定點值支付外，其他醫療服務均採浮動點值，
      並以回溯性計價方式計算，此部分並經上訴人提出中央健
      康保險局92年度、93年度、94年度非浮動點值項目明細表
      可按（見原審卷第93-95頁）， 亦足証系爭合約之檢驗項
      目非屬費協會備查准許按固定點值支付之項目，故被上訴
      人主張應按固定點值每點1元 計價尚乏具體事証可資証明
      ，上訴人所辯應按中央健康保險局回溯性計算方式，以浮
      動點值核算每點費用，於法有據而可採信。
   5、至於被上訴人主張縱使採用健保總額預付制，亦應採平均
      點值計價，而無區分住院及門診之必要，但應區分健保或
      自費云云。參諸中央健康保險局台北分局96年7月10 日健
      保北費一字第0963000405號、98年4月3日健保北費一字第
      0983000225號函分別函覆原審及本院稱「……三、署立宜
      蘭醫院為本（台北）轄區醫院，醫院部門自91年7 月起實
      施總額預算，依全民健康保險醫事服務機構醫療服務審查
      辦法辦理醫療服務點值結算，目前已依結算至95年第4 季
      在案。前開醫療服務點數係指該院申報點數及民眾自付部
      分負擔之部分。四、有關各年度浮動、非浮動部門及門、
      住診部門其點值分開或單一點值計算，需依費協會決議辦
      理。其計算方式依不同部門訂定操作型定義，非依支付標
      準訂定之，綜上，檢驗項目應視該案件歸屬部門別案件類
      別區分浮動或非浮動，無法明確定義單一檢驗項目點值。
      」（見原審卷第286頁） ；「……三、依全民健康保險醫
      事服務機構醫療服務審查辦法第10條 之1略以『實施總額
      預算部門之醫事服務機構，申報之醫療服務點數其每點支
      付金額之計算，以當季結束後第3 個月底前核定之當季及
      前未核定季別之醫療服務點數計算為原則，……。』，另
      各年度浮動、非浮動部門需依費協會決議辦理。醫院部門
      自91年7 月起實施總額預算，爰此，該醫院每點支付金額
      依上開費協會訂定之操作型定義辦理。」（見本院卷第78
      頁），可知醫療服務點數本已包括醫院申報之點數及民眾
      自付部分，再依全民健康保險法第33條、第35條規定，民
      眾就醫須先繳納自行負擔費用，該民眾自行負擔之費用係
      由醫療院所先行代為收取，各醫療院所於次月20日前將民
      眾就醫所發生之醫療點數向中央健康保險局申報請領（包
      含已收取民眾自行負擔部分），中央健康保險局依分配後
      之醫療給付費用總額按各保險醫事服務機構經審查後之點
      數計算出金額，再將醫療院所已代收之民眾自行負擔費用
      扣除後支付醫療院所，並參照中央健康保險局台北分局以
      96年3月13日健保北費一字第0960027503號函 所示「民眾
      自付部分負擔依規定屬特約院所代收性質仍需計算點值，
      即院所實質收入=該院平均點值× ﹝向中央健康保險局申
      請醫療費用點數-不合規定核減點數+部分負擔﹞」，以及
      分區浮動點值、全局浮動點值、分區平均點值、全局平均
      點值之計算方式 （見原審卷第276頁），已認民民眾自付
      負擔部分係屬代收性質，並均加以扣除，故被上訴人主張
      應再區分健保及民眾自付費用即屬重複而不足採。至於門
      、住診其點值是否應分開計算一節，依上開函文可知無法
      明確定義單一檢驗項目點值，兩造之系爭合約亦未就住診
      及門診加以明確區分，事實上亦無具體資料可得區分系爭
      合約之檢驗項目係屬住診或門診，自應採用住診與門診浮
      動點值之平均數較符合公平，至於依據中央健康保險局以
      0963000405號函所檢送之「署立宜蘭醫院93年第1季-95年
      第4 季門診、住診浮動及每點支付金額」明細表（如附件
      所示）中所列之平均點值已明確定義為「該院實質收金額
      /該院分攤後核定醫療費用」 ，與上述浮動點值、固定點
      值不同，而依上所述，除特定項目經費協會備查准許按固
      定點值支付外，其他醫療服務均採浮動點值，並以回溯性
      計價方式計算，故被上訴人主張應按平均點值計價，顯然
      無據。
（二）93年醫院總額挹注款及SARS歸墊款是否應納入計算?
      依據中央健康保險局台北分局96年6月13 日健保北費一字
      第0960027503號函所稱「三、……1、查費協會102次會議
      第五案決議略以：考量醫院團體歷經92年SARS風暴，需於
      93年調適醫療服務之提供，爰同意93年醫院總額加強感控
      方案、慢性B型與C型肝炎治療試辦計劃及品質保証保留款
      方案等之未支用款約27.3億元，併同行政院核定之SARS特
      別預算歸墊款31.58億元，共計58.88億元，作為93年醫院
      總額之挹注經費。2、再依衛生署於95年3月10日費協會11
      1次會議『93 年醫院總額之挹注款分配方式』辦理分配事
      宜，分配對象包括『92年醫院總額挹注經費紓困方案』之
      補充修正紓困對象，與參與93年醫院總額點值結算之特約
      醫事務服機構。……」（見原審卷第276頁反面） ，據此
      可知上述挹注款係行政院衛生署為了彌補各醫院因92年間
      之SARS風暴所造成之收入頓減，而將防SARS節餘款補助各
      醫院損失，另外93年未支用款亦屬補助醫院之費用，此二
      項補助款，僅在93年間發生，係針對特殊事件對醫療服務
      機構所作之補助款，應非屬中央健康保險局所核定之浮動
      點值之範圍，此觀中央健康保險局所檢送之「署立宜蘭醫
      院93年第1季-95年第4 季門診、住診浮動及每點支付金額
      」表（如附件所示）中就93年度各季之住診、門診浮動點
      值部分，並未將上開補助款計入而重新計算93年度各季之
      浮動點值，僅將該補助額列入實質收金額，其結果僅影響
      平均點值，但對費協會於各季所核定之浮動值點不生影響
      ，故此部分被上訴人主張應予計入亦非可採。
（三）上訴人主張本件已經溢付款項，可資扣抵，故伊已無庸再
      為給付，是否有理由?
      依上所述，上訴人之系爭檢驗項目應依浮動點值回溯性計
      價，並應以住診及門診浮動點值之平均值作為計價之標準
      ，且93年度之總額挹注款及SARS補助款均不應計入，則自
      92年8月起至95年7月止，上訴人依系爭合約第8 條應給付
      被上訴人之檢驗費用為17,018,938元（計算方式詳如附表
      所示），惟被上訴人至95年1月 止，業已向上訴人領取之
      檢驗費用為17,786,116元（見原審卷第296、311頁），已
      溢領767,178元 ，此部分既經上訴人援以主張扣抵，則被
      上訴人請求再給人付檢驗費3,951,227元 ，即屬無據而不
      應准許。
六、從而，被上訴人請求上訴人給付檢驗費3,951,227元 及法定
    遲延利息，於法無據，其假執行之聲請亦失所附麗，原審所
    為命上訴人如數給付及宣告假執行之判決，均有未洽，上訴
    意旨指摘原判決不當，求予廢棄改判，為有理由，應由本院
    廢棄改判如主文第二項所示。
七、本件事証已臻明確，兩造其餘攻擊防禦方法及未經援用之舉
    証，經本院詳加審酌後，認與判決結果不生影響，爰不一一
    論述，併此敘明。
據上論結，本件上訴為有理由，依民事訴訟法第450條、第78條
，判決如主文。
中    華    民    國    98    年    6    月    3    日
                  民事第十四庭
                        審判長法  官  張  蘭
                              法  官  鄭純惠
                              法  官  邱瑞祥
正本係照原本作成。
如不服本判決，應於收受送達後20日內向本院提出上訴書狀，其
未表明上訴理由者，應於提出上訴後20日內向本院補提理由書狀
（均須按他造當事人之人數附繕本）上訴時應提出委任律師或具
有律師資格之人之委任狀；委任有律師資格者，另應附具律師資
格證書及釋明委任人與受任人有民事訴訟法第466條之1第1項但
書或第2項（詳附註）所定關係之釋明文書影本。
中    華    民    國    98    年    6     月    3     日
                              書記官  周月琴
附註：
民事訴訟法第466條之1（第1項、第2項）：
對於第二審判決上訴，上訴人應委任律師為訴訟代理人。但上訴
人或其他法定代理人具有律師資格者，不在此限。
上訴人之配偶、三親等內之血親、二親等內之姻親，或上訴人為
法人、中央或地方機關時，其所屬專任人員具有律師資格並經法
院認為適當者，亦得為第三審訴訟代理人。


司法院資訊處製作；財團法人民間司法改革基金會備份。
